【裁判字號】    99,上易,934
【裁判日期】    991116
【裁判案由】    詐欺
【裁判全文】
臺灣高等法院高雄分院刑事判決         99年度上易字第934號
上  訴  人
即  被  告  丁○○
上列上訴人因詐欺案件，不服臺灣高雄地方法院99年度易字第12
58號中華民國99年8 月12日第一審判決（起訴案號：臺灣高雄地
方法院檢察署99年度偵字第12307 號），提起上訴，暨併案審理
（併案案號：同署99年度偵字第27153 號），本院判決如下：
    主  文
原判決撤銷。
丁○○幫助犯詐欺取財罪，處有期徒刑參月，如易科罰金，以新
臺幣壹仟元折算壹日。
    事  實
一、丁○○明知詐欺集團之不法份子經常利用他人存款帳戶，以
    提款卡轉帳方式，獲取不法利益並逃避執法人員之追查，且
    依其社會經驗，應有相當之智識程度可預見將自己所有存款
    帳戶之提款卡連同密碼，交付與不相識之成年人使用，有被
    詐欺集團利用作為詐財轉帳匯款或其他財產犯罪之虞，竟以
    縱有人持其存款帳戶作為財產犯罪工具，亦不違其本意之幫
    助犯意，於民國99年1 月13日前某日，在不詳地點，將其所
    申設之中華郵政股份有限公司左營郵局（下稱左營郵局）帳
    號000000000000000 號帳戶之提款卡連同密碼，交與真實姓
    名、年籍不詳之成年人及其所屬詐欺集團使用。嗣該詐欺集
    團成員取得上開帳戶之提款卡及密碼後，即意圖為自己不法
    之所有，共同基於詐欺取財之犯意聯絡，分別為下列詐欺取
    財行為：
  (一)於99年1 月13日晚上8 時許，由該詐欺集團之不詳成員自稱
    係奇摩拍賣網路賣家，撥打電話予甲○○，佯稱：其購物付
    款方式設定錯誤為分期付款，需依指示辦理取消設定云云，
    要求甲○○至提款機操作更正，使甲○○誤信為真而陷於錯
    誤，依詐欺集團成員指示至自動櫃員機操作，於同日晚上9
    時許，匯款3 次至詐欺集團成員指定之帳戶，因而損失新臺
    幣（下同）36,435元，其中1 筆29,989元匯入丁○○上開左
    營郵局帳戶，並旋即遭詐欺集團成員提領一空。
  (二)於99年1 月13日晚上8 時許，由該詐欺集團之不詳成員自稱
    係網路賣家，撥打電話予丙○，佯稱：其購物付款方式設定
    錯誤為分期付款，需依指示辦理取消設定云云，要求丙○至
    提款機操作更正，使丙○誤信為真而陷於錯誤，依詐欺集團
    成員指示至自動櫃員機操作，於同日晚上8 時31分許，匯款
    22,108元至詐欺集團成員指定丁○○上開左營郵局帳戶，並
    旋即遭詐欺集團成員提領一空。
  (三)於99年1 月13日晚上8 時許，由該詐欺集團之不詳成員自稱
    係奇摩拍賣網路賣家，撥打電話予陳容仙（原名乙○○），
    佯稱：因系統問題產生一筆訂單會於帳戶中扣款，需依指示
    辦理取消云云，要求陳容仙至提款機操作更正，使陳容仙誤
    信為真而陷於錯誤，依詐欺集團成員指示至自動櫃員機操作
    ，於同日晚上9 時21分許，匯款3 次至詐欺集團成員指定之
    帳戶，因而損失129,989 元，其中1 筆29,989元匯入丁○○
    上開左營郵局帳戶，並旋即遭詐欺集團成員提領一空。
    嗣因甲○○、丙○及陳容仙等發覺有異，分別報警處理，始
    悉上情。
二、案經臺中縣警察局豐原分局報告，暨高雄市政府警察局左營
    分局移送臺灣高雄地方法院檢察署檢察官偵查起訴暨併案審
    理。
    理  由
壹、程序部分：
    按被告以外之人於審判外之陳述，雖不符刑事訴訟法第159
    條之1 至第159 條之4 之規定，而經當事人於審判程序同意
    作為證據，法院審酌該言詞或書面陳述作成時之情況，認為
    適當者，亦得為證據。當事人、代理人或辯護人於法院調查
    時知有第159 條第1 項不得為證據之情形，而未於言詞辯論
    終結前聲明異議者，視為有前項之同意，同法第159 條之5
    第1 、2 項定有明文。立法意旨在於傳聞證據未經當事人之
    反對詰問予以核實，原則上先予排除，惟若當事人已放棄反
    對詰問權，於審判程序中表明同意該等傳聞證據可作為證據
    ，基於尊重當事人對傳聞證據之處分權，及證據資料愈豐富
    ，愈有助於真實發見之理念，且強化言詞辯論主義，使訴訟
    程序得以順暢進行，上開傳聞證據亦均具有證據能力。查本
    案據以認定被告犯罪事實存否之被告以外之人之言詞或書面
    陳述，被告及檢察官於本院審理時（見本院99年10月14日準
    備程序筆錄，本院卷第19頁背面），均同意作為證據，且於
    本院言詞辯論終結前，均未聲明異議，而本院審酌該言詞及
    書面陳述作成之情況，未見有何不適當之情形，故依前開規
    定，均得為證據。
貳、實體部分：
一、訊據被告丁○○矢口否認有幫助詐欺取財之犯行，辯稱：我
    於99年1 月間在住處發現該郵局提款卡遺失，我沒有向警方
    報案，有打電話去郵局但是帳戶已遭凍結，無法掛失，沒有
    遺失其他物品，提款卡平時放在皮包內隨身攜帶，將近2 年
    沒用該帳戶，裏面剩下幾塊錢。我以身分證號碼另前後加數
    字0 為密碼，我有將密碼寫在紙條上塞在提款卡套子內，盜
    用我提款卡的人，可能因此得知提款卡密碼。我還欠4 、5
    家銀行卡債，合計約欠190 萬元，95年後都未再繳交本利，
    但我沒有將提款卡賣給他人或借給他人云云（見99年3 月24
    日警詢筆錄，臺中縣警察局豐原分局警卷，以下稱豐原分局
    警卷，第1 、2 頁）；於原審審理時辯稱：我的郵局提款卡
    都放在皮夾夾層內，98年2 月23日以後就沒有再使用這帳戶
    ，於99年1 月間遺失，但不知道遺失地點，並未交與詐欺集
    團使用，我的提款卡換領很多次了，因記性不好，故將密碼
    寫在提款卡上云云（見原審99年7 月29日審判筆錄）。經查
    ：
  (一)被害人甲○○、丙○及陳容仙等3 人，於上揭時間接獲該詐
    欺集團不詳成員來電，以上開說詞施以詐術，致渠誤信為真
    而陷於錯誤，以轉帳之方式將上開金額匯入被告上開左營郵
    局帳戶等情，業據被害人等於警詢時陳述明確（見豐原分局
    警卷，第5 、6 頁、高雄市政府警察局左營分局警卷，以下
    稱左營分局警卷，第9 、12頁），並有郵政自動櫃員機交易
    明細表1 紙（被害人甲○○部分）、中國信託自動櫃員機交
    易明細表1 紙（被害人丙○部分）、第一銀行自動櫃員機交
    易明細表1 紙（被害人陳容仙部分）、中華郵政股份有限公
    司高雄郵局99年3 月1 日高營字第0992000636號函暨檢附之
    丁○○上開帳戶開戶資料、往來交易明細及查詢存簿變更資
    料、中華郵政股份有限公司儲匯處99年5 月28日處儲字第09
    91000833號函暨檢附上開帳戶之客戶歷史交易清單各1 份在
    卷可稽（見豐原分局警卷第7 、9-12頁、左營分局警卷第31
    、32頁、原審審易卷第9-10頁），故被告所有上開左營郵局
    帳戶確實經詐騙集團使用，致被害人等受有如事實欄所載之
    損害等事實，均堪以認定。
  (二)又自使用被告所有上開左營郵局帳戶之犯罪行為人角度審酌
    ，其既知利用他人之帳戶掩飾犯罪所得，應非愚昧之人，當
    知社會上一般正常之人，如帳戶存摺、印鑑章、提款卡、提
    款密碼遺失或遭竊，為防止拾得或竊得之人盜領其存款或做
    為不法使用，而徒增訟累，必於發現後立即報警或向金融機
    構辦理掛失止付，在此情形下，如仍以該帳戶作為犯罪工具
    ，則在其向他人詐欺，致使被害人將款項匯入該帳戶後，極
    有可能因帳戶所有人掛失止付而無法提領，則其大費周章從
    事於犯罪之行為，自無可能甘冒犯罪後遭追訴、處罰之風險
    ，卻只能平白無故替原帳戶所有人匯入金錢，而無法得償犯
    罪之目的。換言之，從事此等財產犯罪之不法份子，若非確
    知該帳戶所有人不會去報警或掛失止付，以確定其等能自由
    使用該帳戶提款、轉帳，則其等應不至於以該帳戶從事於財
    產犯罪。何況依被告所辯，其除提款卡外，其他帳戶資料並
    未遺失，亦即被告所有上開帳戶之存摺及印章並未交付他人
    ，則被告猶可臨櫃辦理提款，詐欺集團若係偶然拾得被告之
    提款卡，更無甘冒詐得款項遭帳戶所有人提領一空之風險，
    而貿然使用之理。亦即依常情，除非有合理懷疑可以認為被
    告上開帳戶提款卡及密碼並非被告交付他人使用之事證，否
    則依一般人合理之經驗法則，應認上開帳戶之提款卡及密碼
    係由被告交由詐欺集團成員使用。
  (三)被告雖以上開情詞置辯，惟依卷附上開帳戶之查詢存簿變更
    資料顯示（見豐原分局警卷第12頁），被告自79年10月8 日
    開戶時起，至99年2 月23日列為警示帳戶，僅有於88年9 月
    9 日、93年3 月8 日更換存摺、97年3 月10日掛失補存摺及
    更換印鑑，89年6 月5 日更換印鑑或更換密碼之紀錄，並無
    換領補發提款卡之紀錄，被告辯稱換領多次提款卡一節，尚
    非可採信。況且，提款卡之密碼係提領存款之必要識別碼，
    為金融機關控管及申設人防免遭人盜用之機制，為避免提款
    卡遺失後徒增他人盜用之危險，一般通常智識之人為防存簿
    遺失遭盜領，均不至隨意將該等提款卡及密碼置放於同一處
    、將記載密碼之紙張與提款卡置放一起，甚至將密碼寫在提
    款卡上面一望即知。倘如被告供稱：提款卡掉過多次，所以
    換領很多次，包含卡片裂掉、咬卡、遺失云云（見原審審易
    卷第19頁、易字卷第23頁），其更應已瞭解提款卡遺失後，
    應立即向郵局掛失申請補發之必要，以避免遭人盜用盜領之
    風險，何以依上開存簿變更資料並無相關紀錄，參以被告係
    59年出生，於案發時為年近40歲之成年男子，學歷為高職畢
    業，又曾從事貨運相關行業等工作，為被告所自承（見原審
    易字卷第22頁），非無社會經驗之人，對於將提款卡與密碼
    同時存放、或將密碼寫在提款卡上，容易遭人盜用等眾所周
    知之基本常識，當無不知之理，則被告辯稱：將提款卡密碼
    寫在提款卡上云云，已與常理未合。再者，被告所使用之密
    碼既為身分證字號前4 碼前後各加上0 組成，亦即對被告而
    言此密碼應係易記之密碼，而並無不能記憶或不易記憶之情
    形，則被告辯稱：係將密碼寫在提款卡上云云，徒增失竊遭
    人盜用風險，亦與一般事理相悖；更甚者，被告於警詢時係
    供稱：我將密碼寫在紙條上塞在提款卡套子內云云（見豐原
    分局警卷第2 頁），於偵訊及原審審理中則供稱：密碼寫在
    提款卡上云云（見99偵12307 號卷第6 頁、原審審易卷第19
    頁），其就提款卡密碼書寫形式之供述，亦前後不一，是否
    可採信，亦非無疑。
  (四)又被告另供稱：係將提款卡放在皮夾夾層內遺失，但皮夾隨
    身攜帶，並未丟掉，其餘物品也未遺失，只掉卡片而已。郵
    局提款卡自98年2 月23日後就沒再使用，但我習慣帶在身邊
    云云（見原審審易卷第18、19頁、易字卷第22頁），據此則
    可知被告皮夾並未失竊，而被告既自承已將近2 年未使用該
    帳戶，則放置在皮夾夾層內、約2 年從未取出使用之提款卡
    單獨遺失，而皮夾內其餘物品竟無一遺失，此情形亦與常情
    不符。再依被告所述：我還有遠東、第一、台新、合庫等銀
    行的帳戶，也有金融卡，但都放在家裡很多年沒有拿出來使
    用，我本身沒有慣用的信用卡，目前使用兒子的郵局提款卡
    ，該提款卡並沒有隨身放在身上云云（見原審易字卷第21至
    22頁），則依據被告此部分所供述，足見被告並無慣用之帳
    戶提款卡，亦無隨身攜帶其他金融機構提款卡之習慣，復經
    原審依職權查詢結果，被告除上開左營郵局帳戶外，另有臺
    灣土地銀行、第一、華南、彰化、國泰世華、兆豐國際、華
    泰、聯邦、玉山、台新國際、安泰、中國信託商業銀行及星
    展銀行等13家銀行帳戶，此有被告之金融機構開戶資料附卷
    可憑（見原審易字卷第10頁），然而被告竟僅將2 年未曾使
    用之郵局帳戶提款卡隨身攜帶，被告此部分之辯解，亦與常
    情未合，而難採信。
  (五)綜上所述，被告上開辯解，因與常情未合，而不能採信，而
    並無合理懷疑可以認為被告上開帳戶提款卡及密碼並非被告
    交付他人使用之事證，則依一般人合理之經驗法則，應認上
    開帳戶之提款卡及密碼，係由被告交由詐欺集團成員使用。
    再者，一般人向金融機構申請開立帳戶並非難事，而近年來
    不法犯罪集團利用人頭帳戶以行詐騙或恐嚇取財，並藉此隱
    匿渠等犯罪所得，規避檢警等執法人員查緝之事件時有所聞
    ，報章雜誌及新聞媒體均多所宣導、批露，是避免此等專屬
    性甚高之金融機構帳戶被不法行為人利用為詐財之工具，應
    係一般人於生活中所易於體察之常識，茍見他人不自己申請
    開立帳戶，反係蒐集不特定人之帳戶使用，衡情應當可預見
    被蒐集之帳戶乃可能被利用為與財產有關之犯罪工具，被告
    既為59年出生、具備高職學歷之成年男子，曾服志願役，及
    從事貨運相關行業，目前在和欣客運擔任司機（見原審易字
    卷第22頁），堪認被告具備基本學歷及社會經驗，對於上情
    自難諉為不知，竟猶將上開郵局帳戶之提款卡及密碼交付他
    人使用，就他人將持以施行詐騙之事實應有所認識，且對此
    事實之發生並不違反其本意，被告自有幫助詐欺取財之不確
    定故意。
  (六)綜上所述，被告上開辯解，應屬事後卸責之詞，殊無可採。
    從而，本件事證明確，被告上開犯行堪以認定，應依法論罪
    科刑。
二、按刑法上之幫助犯，係對於犯罪與正犯有共同之認識，而以
    幫助之意思，對於正犯資以助力，而未參與實施犯罪之行為
    者而言。如未參與實施犯罪構成要件之行為，且係出於幫助
    之意思提供助力，即屬幫助犯，而非共同正犯（最高法院91
    年度台上字第2974號、88年度台上字第5520號判決意旨參照
    ）。查本案被告將其所有之左營郵局帳戶資料提供給姓名年
    籍不詳之成年人，並由該成年人所屬之詐欺集團成員用以詐
    騙他人財物，顯係基於幫助他人詐欺之犯意，且被告單純提
    供金融機構帳戶供人使用之行為，並不等同於向被害人施以
    欺罔之詐術行為，應屬該罪構成要件以外之行為。是核被告
    所為，係犯刑法第30第1 項前段、第339 條第1 項之幫助詐
    欺取財罪。被告以一幫助詐欺取財犯意，提供郵局行帳戶之
    提款卡及密碼予詐騙集團成員使用，詐騙集團成員再先後向
    被害人甲○○、丙○、陳容仙等3 人施詐，被告係一行為同
    時觸犯3 次幫助詐欺取財罪，為想像競合犯，應依刑法第55
    條規定，以幫助詐欺取財一罪處斷。又被告係幫助犯，爰依
    刑法第30條第2 項之規定，按正犯之刑減輕之。檢察官聲請
    併案事實與起訴之被害人甲○○事實部分，係裁判上一罪關
    係，併案事實為起訴效力所及，本院自得一併審理，併此敘
    明。
三、原審認被告上開犯罪事證明確，而予以依法論科，固非無見
    ；惟查：上開併案審理之被害人丙○、陳容仙2 人部分，與
    起訴之被害人甲○○部分間，有裁判上一罪關係，業如上述
    ，原審未及併案審理，尚有未恰。被告以上開情詞否認犯罪
    而提起上訴，指摘原審判決不當，雖無理由，惟原審判決既
    有上開未恰之處，仍應由本院予以撤銷改判。爰審酌被告雖
    未實際參與詐欺取財犯行，惟其提供金融帳戶供不法犯罪集
    團使用，致被害人甲○○、丙○及陳容仙等3 人分別受有29
    ,989、22,108、29,989元之財產損害情形，並造成執法機關
    不易查緝下手實施詐欺行為之犯罪行為人，助長社會犯罪風
    氣，增加被害人等求償之困難，行為實有不該，惟念及被告
    並無前科，有臺灣高等法院被告前案紀錄表在卷可參，素行
    尚可等，及其他一切情狀，量處如主文第2 項所示之刑，並
    諭知易科罰金之折算標準，以示懲儆。
據上論斷，應依刑事訴訟法369 條第1 項、第364 條、第299 條
第1 項前段，刑法第30條第1 項前段、第2 項、第339 條第1 項
、第55條、第41條第1 項前段，刑法施行法第1 條之1 ，判決如
主文。
本案經檢察官陳建年到庭執行職務。
中    華    民    國    99    年    11    月    16    日
                刑事第二庭  審判長法  官  林正雄
                                  法  官  黃壽燕
                                  法  官  邱明弘
以上正本證明與原本無異。
不得上訴。
中    華    民    國    99    年    11    月    16    日
                                  書記官  林明威
附錄本案論罪科刑法條：
刑法第339 條第1 項
意圖為自己或第三人不法之所有，以詐術使人將本人或第三人之
物交付者，處5 年以下有期徒刑、拘役或科或併科1,000 元以下
罰金。

司法院資訊處製作；財團法人民間司法改革基金會備份。
